ACORDAO-COMPLETO-2387850

ACÓRDÃO 5803/2020 ATA 15/2020 - PRIMEIRA CÂMARA

VISTOS, relatados e discutidos estes autos de tomada de contas especial instaurada pela Agência de Promoção de Exportações e Investimentos do Brasil - Apex-Brasil, em desfavor do Sr. Sidney Alves Costa, Gerente do Escritório da Apex-Brasil em Dubai, em razão de supostas irregularidades cometidas pelo então Gerente de Escritório daquela Agência em Dubai, ocorridas entre agosto/2013 e junho/2014,
ACORDAM os Ministros do Tribunal de Contas da União, reunidos em sessão da Primeira Câmara, ante as razões expostas pelo Relator, em:
9.1. considerar revel o responsável Sidney Alves Costa (CPF XXX.229.647-XX) , para todos os efeitos, dando-se prosseguimento ao processo, com fulcro no art. 12, § 3º, da Lei 8.443/1992;
9.2 julgar irregulares, nos termos dos arts. 1º, inciso I, 16, inciso III, alíneas "c" e "d", da Lei 8.443/1992, c/c os arts. 19 e 23, incisos III, da mesma Lei, e com arts. 1º, inciso I, 209, incisos III e IV, 210 e 214, inciso III, do Regimento Interno/TCU, as contas do responsável Sidney Alves Costa (CPF XXX.229.647-XX) , condenando-o ao pagamento das importâncias a seguir especificadas, atualizadas monetariamente e acrescidas dos juros de mora, calculadas a partir das datas discriminadas até a data da efetiva quitação do débito, fixando-lhe o prazo de quinze dias, para que comprove, perante o Tribunal, o recolhimento das referidas quantias aos cofres da Apex Brasil, nos termos do art. 23, inciso III, alínea "a", da citada lei, c/c o art. 214, inciso III, alínea "a", do Regimento Interno do TCU;  
		
	VALOR ORIGINAL (R$) 
	DATA DA OCORRÊNCIA

	46.457,57
	2/3/2014

	16.690,97
	3/5/2014

	12.334,53
	5/5/2014

	8.110,34
	28/5/2014

	8.105,02
	31/5/2014

	47.020,59
	2/3/2014

	11.336,56
	18/5/2014

	4.051,97
	13/5/2014

	1.658,81
	11/5/2014

	11.487,76
	30/3/2014

	33.638,36
	13/11/2013

	33.718,16
	14/11/2013

	10.434,57
	2/4/2014

	23.995,86
	14/4/2014

	2.692,02
	5/4/2014

	40.234,79
	28/2/2014

	13.674,02
	31/3/2014

	6.517,59
	30/4/2014

	11.278,95
	31/5/2014

	14.470,83
	30/6/2014

	31.793,09
	5/4/2014

	5.922,27
	10/4/2014

	7.443,37
	20/11/2013

	5.198,01
	20/11/2013

	5.987,59
	20/11/2013

	394,78
	20/11/2013

	1.217,25
	20/11/2013

	287,86
	20/11/2013

	13.537,88
	20/11/2013

	616,85
	20/11/2013

	14.434,17
	24/9/2013

	11.864,34
	31/10/2013

	5.032,44
	15/11/2013

	14.751,70
	17/11/2013

	7.588,96
	11/11/2013

	10.115,45
	15/11/2013

	10.019,69
	21/11/2013

	7.451,32
	25/11/2013

	32.417,50
	28/11/2014

	12.929,73
	27/4/2014

	932,68
	28/5/2014

	40.547,96
	19/5/2014

	9.598,34
	10/9/2013

	496,39
	2/9/2013

	4.128,63
	30/11/2014

	14.551,41
	10/11/2013

	2.524,87
	30/11/2013

	2.595,30
	28/5/2014

	1.271,06
	20/2/2014

	6.530,88
	13/11/2013

	3.171,85
	9/10/2013

	3.626,41
	26/11/2013

	29.531,17
	26/5/2014

	37.392,26
	14/5/2014

	38.306,30
	14/5/2014

	11.698,28
	5/5/2014

	32.015,76
	18/5/2014

	11.598,00
	14/4/2014

	24.559,61
	6/4/2014

	1.863,49
	27/2/2013

	1.834,00
	8/8/2012

	2.909,49
	2/5/2013

	2.253,93
	21/12/2012

	2.961,31
	3/6/2013

	1.740,73
	7/6/2013

9.3. aplicar ao Sr. Sidney Alves Costa (CPF XXX.229.647-XX) , a multa prevista no art. 57 da Lei 8.443/1992 c/c o art. 267 do Regimento Interno do TCU, no valor de R$ 120.000,00 (cento e vinte mil reais) , com a fixação do prazo de quinze dias, a contar da notificação, para comprovar, perante o Tribunal (art. 214, inciso III, alínea "a", do Regimento Interno) , o recolhimento da dívida aos cofres do Tesouro Nacional, atualizada monetariamente desde a data deste acórdão até a do efetivo recolhimento, se for paga após o vencimento, na forma da legislação em vigor;
9.4. autorizar, desde logo, a cobrança judicial da dívida, caso não atendida a notificação, na forma do disposto no art. 28, inciso II, da Lei 8.443/1992;
9.5. dar ciência desta deliberação à Agência de Promoção de Exportações e Investimentos do Brasil - Apex-Brasil e ao responsável; e
9.6. encaminhar cópia da deliberação à Procuradoria da República no Distrito Federal.

Tomada de contas especial instaurada pela Agência de Promoção de Exportações e Investimentos do Brasil  Apex-Brasil, em razão de supostas irregularidades cometidas pelo então Gerente de Escritório daquela Agência em Dubai, ocorridas entre agosto/2013 e junho/2014.

Primeira Câmara

Agência Brasileira de Promoção de Exportações e Investimentos.

3. Responsável:  Sidney Alves Costa (XXX.229.647-XX).

13.1. Ministros presentes: Walton Alencar Rodrigues (Presidente), Benjamin Zymler, Bruno Dantas e Vital do Rêgo.
13.2. Ministros-Substitutos presentes: Augusto Sherman Cavalcanti (Relator) e Weder de Oliveira.

AUGUSTO SHERMAN

Adoto, como relatório, excerto da instrução vazada à peça 11 destes autos, anuída pelo corpo diretivo da SecexTCE (peças 12 e 13) , e, em quota singela, pelo MP/TCU (peça 14) :
"INTRODUÇÃO
1.	Cuidam os autos de tomada de contas especial (TCE) instaurada pela Agência de Promoção de Exportações e Investimentos do Brasil - Apex-Brasil, em desfavor do Sr. Sidney Alves Costa, Gerente do Escritório da Apex-Brasil em Dubai, em razão de supostas irregularidades cometidas pelo então Gerente de Escritório daquela Agência em Dubai, ocorridas entre agosto/2013 e junho/2014.
2.	Informa-se que, à época da instauração da presente TCE, a Apex-Brasil estava vinculada ao Ministério da Indústria, Comércio Exterior e Serviços (MDIC) , estando atualmente vinculada ao Ministério das Relações Exteriores (MRE) .
HISTÓRICO 
3.	Objetivando apurar a constatação da ausência de alguns registros administrativos do escritório da Apex-Brasil nos Emirados Árabes Unidos (EAU) , bem como indícios de ações de promoção em desacordo com as diretrizes e estratégias da Apex-Brasil, foi efetuada fiscalização in loco no escritório de Dubai no período de 5/6/2014 a 12/6/2014 (peça 2, p. 226) .
4.	Tal fiscalização foi realizada por meio de um trabalho multidisciplinar, instituído pela Chefia de Operações Internacionais, que contou com uma equipe com representantes da Gerência Executiva de Auditoria, Gerência Executiva Jurídica, Gerência Executiva de Orçamento e Finanças e Gerência Executiva do Gabinete da Diretoria de Negócios as sede da Apex-Brasil, localizada em Brasília (peça 2, p. 226) .
5.	Verificou-se, nessa oportunidade, a ocorrência de desfalque, alcance, desvio e desaparecimento de dinheiro, bens ou valores, além da prática de ato ilegal, ilegítimo ou antieconômico com dano à Apex-Brasil (peça 2, p. 226) .
6.	Os resultados dos trabalhos estão consubstanciados no Relatório Circunstanciado de Avaliação da Gestão do Escritório da Apex-Brasil em Dubai (peça 1, p. 22-52) , tendo sido apontadas as seguintes irregularidades/impropriedades:
	a) insubordinação, com a realização de viagens não autorizadas (peça 1, p. 29-30) ;
	b) má gestão administrativo-financeira (peça 1, p. 30) ;
	c) desconto de cheque corporativo sem justificativa plausível de utilização e sem posterior prestação e contas (peça 1, p. 31-32) ;
	d) transferência de valores da conta coorporativa do escritório para a conta pessoal do Sr. Sidney Alves Costa (peça 1, p. 33-34) ;
	e) pagamento de hospedagem na cidade de residência (peça 1, p. 35-37) ;
	f) compra de passagens para uso em interesse particular (peça 1, p. 38-42) ;
	g) gastos com viagens, hospedagens, almoços e jantares com justificativas alheias ao interesse da Apex-Brasil (peça 1, p. 43-44) ;
	h) simulação da aquisição de iPads (peça 1, p. 45-46) ;
	i) simulação da contratação de ação com piloto da Fórmula 1 (peça 1, p. 46-47) ;
	j) pagamentos diversos ocultos em faturas manuais ou forjadas (peça 1, p. 47-49) .
7.	Em 18/6/2014, o responsável foi informado da rescisão do seu contrato de trabalho com a Apex-Brasil (peça 1, p. 53) , tendo sido solicitada a devolução de quaisquer equipamentos, bens e documentos porventura em sua posse.
8.	O Sr. Sidney Alves Costa foi cientificado diversas vezes acerca das irregularidades verificadas, conforme notificações extrajudiciais anexas aos autos (peça 1, p. 15-18; 58-60; 126-128) .
9.	Por meio da Resolução da Diretoria Executiva nº 3, de 1/2016, foi autuado processo de TCE (peça 1, p. 7-8) .
10. No Relatório de TCE 1/2016 (peça 2, p. 224-249) , concluiu-se que o dano ao erário apurado foi de R$ 1.010.043,89, sendo apontado como responsável o Sr. Sidney Alves Costa.
11. A Secretaria de Controle Interno anuiu, em essência, às conclusões do Tomador de Contas Especial, conforme Relatório de Auditoria 161/2017 (peça 2, p. 260-263) , e emitiu certificado de irregularidade das contas, consoante Certificado de Auditoria 161/2017 (peça 2, p. 264) . Finalmente, o dirigente do controle interno concluiu pela irregularidade das contas, como se depreende do Parecer do Dirigente do Controle Interno 161/2017 (peça 2, p. 265) .
12. O Ministro de Estado das Relações Exteriores atestou, em 30/3/2017, ter tomado ciência dos documentos acima mencionados (peça 2, p. 268) . 
13. Na instrução inicial (peça 5) , analisando-se os documentos nos autos, concluiu-se pela necessidade de realização de citação para as irregularidades abaixo: 
13.1. Irregularidade: desfalque dos recursos repassados ao Escritório da Apex-Brasil em Dubai para promoção dos produtos e serviços brasileiros no exterior e atração de investimentos estrangeiros.
13.1.1. Normas infringidas: Constituição Federal art. 37, caput, c/c art. 70, parágrafo único; Decreto-lei 200/67, art. 93; Regulamento de Gestão das Unidades da Apex-Brasil no Exterior
13.2. Débitos relacionados ao responsável Sidney Alves Costa:
	VALOR ORIGINAL (R$) 
	DATA DA OCORRÊNCIA

	46.457,57
	2/3/2014

	16.690,97
	3/5/2014

	12.334,53
	5/5/2014

	8.110,34
	28/5/2014

	8.105,02
	31/5/2014

	47.020,59
	2/3/2014

	11.336,56
	18/5/2014

	4.051,97
	13/5/2014

	1.658,81
	11/5/2014

	11.487,76
	30/3/2014

	33.638,36
	13/11/2013

	33.718,16
	14/11/2013

	10.434,57
	2/4/2014

	23.995,86
	14/4/2014

	2.692,02
	5/4/2014

	40.234,79
	28/2/2014

	13.674,02
	31/3/2014

	6.517,59
	30/4/2014

	11.278,95
	31/5/2014

	14.470,83
	30/6/2014

	31.793,09
	5/4/2014

	5.922,27
	10/4/2014

	7.443,37
	20/11/2013

	5.198,01
	20/11/2013

	5.987,59
	20/11/2013

	394,78
	20/11/2013

	1.217,25
	20/11/2013

	287,86
	20/11/2013

	13.537,88
	20/11/2013

	616,85
	20/11/2013

	14.434,17
	24/9/2013

	11.864,34
	31/10/2013

	5.032,44
	15/11/2013

	14.751,70
	17/11/2013

	7.588,96
	11/11/2013

	10.115,45
	15/11/2013

	10.019,69
	21/11/2013

	7.451,32
	25/11/2013

	32.417,50
	28/11/2014

	12.929,73
	27/4/2014

	932,68
	28/5/2014

	40.547,96
	19/5/2014

	9.598,34
	10/9/2013

	496,39
	2/9/2013

	4.128,63
	30/11/2014

	14.551,41
	10/11/2013

	2.524,87
	30/11/2013

	2.595,30
	28/5/2014

	1.271,06
	20/2/2014

	6.530,88
	13/11/2013

	3.171,85
	9/10/2013

	3.626,41
	26/11/2013

	29.531,17
	26/5/2014

	37.392,26
	14/5/2014

	38.306,30
	14/5/2014

	11.698,28
	5/5/2014

	32.015,76
	18/5/2014

	11.598,00
	14/4/2014

	24.559,61
	6/4/2014

	1.863,49
	27/2/2013

	1.834,00
	8/8/2012

	2.909,49
	2/5/2013

	2.253,93
	21/12/2012

	2.961,31
	3/6/2013

	1.740,73
	7/6/2013

13.2.1. Cofre credor: Apex Brasil.
13.3. Responsável: Sidney Alves Costa (CPF XXX.229.647-XX) .
13.3.1. Conduta: descontar cheque corporativo sem justificativa plausível de utilização e sem posterior prestação e contas; transferir valores da conta coorporativa do escritório para a sua conta pessoal sem a devida justificativa e/ou prestação de contas; efetuar pagamento de hospedagem na cidade de residência e compra de passagens para uso em interesse particular; realizar pagamentos diversos ocultos em faturas manuais ou forjadas; simular a aquisição de iPads e a contratação de ação com piloto da Fórmula 1; extraviar equipamentos do escritório.
13.3.2. Nexo de causalidade: A conduta do ex-gestor resultou na malversação dos recursos do Escritório da Apex-Brasil em Dubai, uma vez que parte dos equipamentos do Escritório da Apex-Dubai não foram encontrados e foram realizadas despesas com finalidade diversa do propósito de promoção dos produtos e serviços brasileiros no exterior e atração de investimentos estrangeiros, contrariando o disposto no parágrafo único do art. 70 da Constituição Federal, art. 93 do Decreto-Lei 200/1967.
13.3.3. Culpabilidade: É razoável afirmar que era possível ao responsável ter consciência da ilicitude do ato que praticou e que lhe era exigível conduta diversa daquela que adotou, considerados a legislação e as circunstâncias que o cercava.
13.4. Encaminhamento: citação.
 Em cumprimento ao pronunciamento da unidade (peça 7) , foi efetuada citação do responsável, nos moldes adiante:
 Sr. Sidney Alves Costa - promovida a citação do responsável, conforme delineado adiante:
	Comunicação: Ofício 1428/2019 - TCU/Secex-TCE
Data da Expedição: 4/4/2019
Data da Ciência: 18/4/2019 (peça 10) 
Observação: citação efetuada no endereço constante no sistema da Receita Federal, conforme pesquisa anexa (peça 8) 
Fim do prazo para a defesa: 15/8/2019
	
15. Transcorrido o prazo regimental, o responsável permaneceu silente, devendo ser considerado revel, nos termos do art. 12, §3º, da Lei 8.443/1992.
ANÁLISE DOS PRESSUPOSTOS DE PROCEDIBILIDADE DA IN/TCU 71/2012
Prejuízo ao Contraditório e Ampla Defesa
Verifica-se que não houve o transcurso de mais de dez anos desde o fato gerador sem que tenha havido a notificação do responsável pela autoridade administrativa federal competente (art. 6º, inciso II, c/c art. 19 da IN/TCU 71/2012, modificada pela IN/TCU 76/2016) , uma vez que os fatos geradores da irregularidade sancionada ocorreram nos exercícios 2012-2014, e o responsável foi notificado sobre a irregularidade pela autoridade administrativa competente nos dias 3/5/2016 (peça 1, p. 18) e 17/7/2014 (peça 1, p. 60) , sendo esta última pessoalmente.
Valor de Constituição da TCE 	
Verifica-se, ainda, que o valor atualizado do débito apurado (sem juros) em 1/1/2017 superior ao limite mínimo de R$ 100.000,00, na forma estabelecida conforme os arts. 6º, inciso I, e 19 da IN/TCU 71/2012, modificada pela IN/TCU 76/2016. 
OUTROS DÉBITOS NOS SISTEMAS DO TCU COM OS MESMOS RESPONSÁVEIS
Informa-se que não foi encontrado débito imputável aos responsáveis em outros processos no Tribunal.
A tomada de contas especial está, assim, devidamente constituída e em condição de ser instruída.
EXAME TÉCNICO
Da validade das notificações:
Preliminarmente, cumpre tecer breves considerações sobre a forma como são realizadas as comunicações processuais no TCU. A esse respeito, destacam-se o art. 179, do Regimento Interno do TCU (Resolução 155, de 4/12/2002) e o art. 4º, inciso III, § 1º, da Resolução TCU 170, de 30 de junho de 2004, in verbis:
Art. 179. A citação, a audiência ou a notificação, bem como a comunicação de diligência, farse-ão:
I - mediante ciência da parte, efetivada por servidor designado, por meio eletrônico, fac-símile, telegrama ou qualquer outra forma, desde que fique confirmada inequivocamente a entrega da comunicação ao destinatário;
II - mediante carta registrada, com aviso de recebimento que comprove a entrega no endereço do destinatário;
III - por edital publicado no Diário Oficial da União, quando o seu destinatário não for localizado
 (...) 
Art. 3º As comunicações serão dirigidas ao responsável, ou ao interessado, ou ao dirigente de órgão ou entidade, ou ao representante legal ou ao procurador constituído nos autos, com poderes expressos no mandato para esse fim, por meio de:
I - correio eletrônico, fac-símile ou telegrama;
II - servidor designado;
III - carta registrada, com aviso de recebimento;
IV - edital publicado no Diário Oficial da União, quando o seu destinatário não for localizado, nas hipóteses em que seja necessário o exercício de defesa.
Art. 4º. Consideram-se entregues as comunicações:
I - efetivadas conforme disposto nos incisos I e II do artigo anterior, mediante confirmação da ciência do destinatário;
II - realizadas na forma prevista no inciso III do artigo anterior, com o retorno do aviso de recebimento, entregue comprovadamente no endereço do destinatário;
III - na data de publicação do edital no Diário Oficial da União, quando realizadas na forma prevista no inciso IV do artigo anterior.
§ 1º O endereço do destinatário deverá ser previamente confirmado mediante consulta aos sistemas disponíveis ao Tribunal ou a outros meios de informação, a qual deverá ser juntada ao respectivo processo.
 (...) 
Bem se vê, portanto, que a validade da citação via postal não depende de que o aviso de recebimento seja assinado pelo próprio destinatário da comunicação, o que dispensa, no caso em tela, a entrega do AR em 'mãos próprias'. A exigência da norma é no sentido de o Tribunal verificar se a correspondência foi entregue no endereço correto, residindo aqui a necessidade de certeza inequívoca. 
Não é outra a orientação da jurisprudência do TCU, conforme se verifica dos julgados a seguir transcritos:
São válidas as comunicações processuais entregues, mediante carta registrada, no endereço correto do responsável, não havendo necessidade de que o recebimento seja feito por ele próprio (Acórdão 3648/2013-TCU-Segunda Câmara, Relator Ministro JOSÉ JORGE) ;
É prescindível a entrega pessoal das comunicações pelo TCU, razão pela qual não há necessidade de que o aviso de recebimento seja assinado pelo próprio destinatário. Entregandose a correspondência no endereço correto do destinatário, presume-se o recebimento da citação. (Acórdão 1019/2008-TCU-Plenário, Relator Ministro BENJAMIN ZYMLER) ;
As comunicações do TCU, inclusive as citações, deverão ser realizadas mediante Aviso de Recebimento - AR, via Empresa Brasileira de Correios e Telégrafos, bastando para sua validade que se demonstre que a correspondência foi entregue no endereço correto. (Acórdão 1526/2007-TCU-Plenário, Relator Ministro AROLDO CEDRAZ) .
A validade do critério de comunicação processual do TCU foi referendada pelo Supremo Tribunal Federal, nos termos do julgamento do MS-AgR 25.816/DF, por meio do qual se afirmou a desnecessidade da ciência pessoal do interessado, entendendo-se suficiente a comprovação da entrega do 'AR' no endereço do destinatário:
Ementa: agravo regimental. Mandado de segurança. Desnecessidade de intimação pessoal das decisões do tribunal de contas da união. art. 179 do regimento interno do TCU. Intimação do ato impugnado por carta registrada, iniciado o prazo do art. 18 da lei nº 1.533/51 da data constante do aviso de recebimento. Decadência reconhecida. Agravo improvido.
O envio de carta registrada com aviso de recebimento está expressamente enumerado entre os meios de comunicação de que dispõe o Tribunal de Contas da União para proceder às suas intimações.
O inciso II do art. 179 do Regimento Interno do TCU é claro ao exigir apenas a comprovação da entrega no endereço do destinatário, bastando o aviso de recebimento simples. 
No caso vertente, a citação do responsável ocorreu mediante o envio de carta registrada, no endereço constante na base de dados do sistema CPF (peça 8) . A entrega do ofício citatório nesse endereço ficou comprovada.
Nos processos do TCU, a revelia não leva à presunção de que seriam verdadeiras todas as imputações levantadas contra os responsáveis, diferentemente do que ocorre no processo civil, em que a revelia do réu opera a presunção da verdade dos fatos narrados pelo autor. Dessa forma, a avaliação da responsabilidade do agente não pode prescindir da prova existente no processo ou para ele carreada. 
Ao não apresentar sua defesa, o responsável deixou de produzir prova da regular aplicação dos recursos sob sua responsabilidade, em afronta às normas que impõem aos gestores públicos a obrigação legal de, sempre que demandados pelos órgãos de controle, apresentar os documentos que demonstrem a correta utilização das verbas públicas, a exemplo do contido no art. 93 do Decreto-Lei 200/1967: 'Quem quer que utilize dinheiros públicos terá de justificar seu bom e regular emprego na conformidade das leis, regulamentos e normas emanadas das autoridades administrativas competentes.' 
Mesmo as alegações de defesa não sendo apresentadas, considerando o princípio da verdade real que rege esta Corte, procurou-se buscar, em manifestações do responsável na fase interna desta Tomada de Contas Especial, se havia algum argumento que pudesse ser aproveitado a seu favor. 
O responsável se absteve de apresentar, na fase interna, argumentos que pudessem elidir as irregularidades apontadas.
Em se tratando de processo em que a parte interessada não se manifestou acerca das irregularidades imputadas, não há elementos para que se possa efetivamente aferir e reconhecer a ocorrência de boa-fé na conduta dos responsáveis, podendo este Tribunal, desde logo, proferir o julgamento de mérito pela irregularidade das contas, conforme os termos dos §§ 2º e 6º do art. 202 do Regimento Interno do TCU. (Acórdão 2064/2011-TCU-Primeira Câmara (relator: Ubiratan Aguiar) , 6.182/2011-TCU-1ª Câmara (relator: Weber de Oliveira) , 4.072/2010-TCU-1ª Câmara (Relator: Valmir Campelo) , 1.189/2009-TCU-1ª Câmara (Relator: Marcos Bemquerer) , 731/2008-TCU-Plenário (Relator: Aroldo Cedraz) .
Dessa forma, o responsável deve ser considerado revel, nos termos do art. 12, §3º, da Lei 8.443/1992, devendo as contas serem julgadas irregulares, condenando-o ao débito apurado.
Prescrição da Pretensão Punitiva
Vale ressaltar que a pretensão punitiva do TCU, conforme Acórdão 1441/2016-TCU-Plenário, Relator: Benjamin Zymler, que uniformizou a jurisprudência acerca dessa questão, subordina-se ao prazo geral de prescrição indicado no art. 205 do Código Civil, que é de dez anos, contado da data de ocorrência da irregularidade sancionada, nos termos do art. 189 do Código Civil, sendo este prazo interrompido pelo ato que ordenar a citação, a audiência ou a oitiva do responsável.
No caso em exame, não ocorreu a prescrição, uma vez que as irregularidades sancionadas ocorreram entre os exercícios de 2012 e 2014, e o ato de ordenação da citação ocorreu em 10/3/2019.
CONCLUSÃO
Em face da análise promovida na seção 'Exame Técnico', verifica-se que o responsável não logrou comprovar a boa e regular aplicação dos recursos. E, instado a se manifestar, optou pelo silêncio, configurando a revelia, nos termos do § 3º, do art. 12, da Lei 8.443/1992.
Vale ressaltar que a jurisprudência pacífica nesta Corte é no sentido da imprescritibilidade das ações de ressarcimento ao erário (Súmula TCU 282) . Dessa forma, identificado dano ao erário, devese instaurar e julgar o processo de tomada de contas especial para responsabilizar seus agentes causadores, respeitando o direito ao contraditório e à ampla defesa, independentemente de quando ocorreram os atos impugnados.
Verifica-se também que não houve a prescrição da pretensão punitiva, conforme análise já realizada.
Tendo em vista que não constam dos autos elementos que permitam reconhecer a boa-fé do responsável, sugere-se que as suas contas sejam julgadas irregulares, nos termos do art. 202, § 6º, do Regimento Interno do TCU, com a imputação do débito atualizado monetariamente e acrescido de juros de mora, nos termos do art. 202, §1º do Regimento Interno do TCU, descontado o valor eventualmente recolhido, bem como lhe seja aplicada a multa prevista no art. 37 da Lei 8.443/1992.
Por fim, como não houve elementos que pudessem modificar o entendimento acerca das irregularidades em apuração, mantém-se a matriz de responsabilização presente na peça 4.
PROPOSTA DE ENCAMINHAMENTO
Diante do exposto, submetemos os autos à consideração superior, propondo ao Tribunal:
considerar revel o responsável Sidney Alves Costa (CPF XXX.229.647-XX) , para todos os efeitos, dando-se prosseguimento ao processo, com fulcro no art. 12, § 3º, da Lei 8.443/1992; 
julgar irregulares, nos termos dos arts. 1º, inciso I, 16, inciso III, alíneas 'c' e 'd', da Lei 8.443/1992, c/c os arts. 19 e 23, incisos III, da mesma Lei, e com arts. 1º, inciso I, 209, incisos III e IV, 210 e 214, inciso III, do Regimento Interno/TCU, as contas do responsável Sidney Alves Costa (CPF XXX.229.647-XX) , condenando-o ao pagamento das importâncias a seguir especificadas, atualizadas monetariamente e acrescidas dos juros de mora, calculadas a partir das datas discriminadas até a data da efetiva quitação do débito, fixando-lhe o prazo de quinze dias, para que comprove, perante o Tribunal, o recolhimento das referidas quantias aos cofres da Apex Brasil, nos termos do art. 23, inciso III, alínea 'a', da citada lei, c/c o art. 214, inciso III, alínea 'a', do Regimento Interno do TCU;  
	Débitos relacionados ao responsável Sidney Alves Costa (CPF XXX.229.647-XX) 
	VALOR ORIGINAL (R$) 
	DATA DA OCORRÊNCIA

	46.457,57
	2/3/2014

	16.690,97
	3/5/2014

	12.334,53
	5/5/2014

	8.110,34
	28/5/2014

	8.105,02
	31/5/2014

	47.020,59
	2/3/2014

	11.336,56
	18/5/2014

	4.051,97
	13/5/2014

	1.658,81
	11/5/2014

	11.487,76
	30/3/2014

	33.638,36
	13/11/2013

	33.718,16
	14/11/2013

	10.434,57
	2/4/2014

	23.995,86
	14/4/2014

	2.692,02
	5/4/2014

	40.234,79
	28/2/2014

	13.674,02
	31/3/2014

	6.517,59
	30/4/2014

	11.278,95
	31/5/2014

	14.470,83
	30/6/2014

	31.793,09
	5/4/2014

	5.922,27
	10/4/2014

	7.443,37
	20/11/2013

	5.198,01
	20/11/2013

	5.987,59
	20/11/2013

	394,78
	20/11/2013

	1.217,25
	20/11/2013

	287,86
	20/11/2013

	13.537,88
	20/11/2013

	616,85
	20/11/2013

	14.434,17
	24/9/2013

	11.864,34
	31/10/2013

	5.032,44
	15/11/2013

	14.751,70
	17/11/2013

	7.588,96
	11/11/2013

	10.115,45
	15/11/2013

	10.019,69
	21/11/2013

	7.451,32
	25/11/2013

	32.417,50
	28/11/2014

	12.929,73
	27/4/2014

	932,68
	28/5/2014

	40.547,96
	19/5/2014

	9.598,34
	10/9/2013

	496,39
	2/9/2013

	4.128,63
	30/11/2014

	14.551,41
	10/11/2013

	2.524,87
	30/11/2013

	2.595,30
	28/5/2014

	1.271,06
	20/2/2014

	6.530,88
	13/11/2013

	3.171,85
	9/10/2013

	3.626,41
	26/11/2013

	29.531,17
	26/5/2014

	37.392,26
	14/5/2014

	38.306,30
	14/5/2014

	11.698,28
	5/5/2014

	32.015,76
	18/5/2014

	11.598,00
	14/4/2014

	24.559,61
	6/4/2014

	1.863,49
	27/2/2013

	1.834,00
	8/8/2012

	2.909,49
	2/5/2013

	2.253,93
	21/12/2012

	2.961,31
	3/6/2013

	1.740,73
	7/6/2013

c) aplicar ao Sr. Sidney Alves Costa (CPF XXX.229.647-XX) , a multa prevista no art. 57 da Lei 8.443/1992 c/c o art. 267 do Regimento Interno, com a fixação do prazo de quinze dias, a contar da notificação, para comprovar, perante o Tribunal (art. 214, inciso III, alínea 'a', do Regimento Interno) , o recolhimento da dívida aos cofres do Tesouro Nacional, atualizada monetariamente desde a data do acórdão até a do efetivo recolhimento, se for paga após o vencimento, na forma da legislação em vigor;
autorizar, desde logo, a cobrança judicial da dívida, caso não atendida a notificação, na forma do disposto no art. 28, inciso II, da Lei 8.443/1992;
 autorizar também, desde logo, se requerido, com fundamento no art. 28, inciso I, da Lei 8.443, de 1992, c/c o art. 217, §§ 1º e 2º do Regimento Interno do TCU, o parcelamento da (s) dívida (s) em até 36 parcelas, incidindo, sobre cada parcela, corrigida monetariamente, os correspondentes acréscimos legais, fixando-lhe o prazo de quinze dias, a contar do recebimento da notificação, para comprovar, perante o Tribunal, o recolhimento da primeira parcela, e de trinta dias, a contar da parcela anterior, para comprovar os recolhimentos das demais parcelas, devendo incidir, sobre cada valor mensal, atualizado monetariamente, os juros de mora devidos, no caso do débito, na forma prevista na legislação em vigor, alertando o responsável de que a falta de comprovação do recolhimento de qualquer parcela importará o vencimento antecipado do saldo devedor, nos termos do § 2º do art. 217 do Regimento Interno deste Tribunal; 
 enviar cópia do Acórdão a ser prolatado, bem como do Relatório e do Voto que o fundamentarem à Procuradoria da República no Distrito Federal, nos termos do à § 3º do art. 16 da Lei 8.443/1992, c/c o § 7º do art. 209 do Regimento Interno do TCU, para adoção das medidas cabíveis; e
enviar cópia do Acórdão que vier a ser proferido à Apex Brasil e ao responsável, para ciência, informando que a presente deliberação, acompanhada do Relatório e do Voto que a fundamenta, está disponível para a consulta no endereço www.tcu.gov.br/acordaos, além de esclarecer que, caso requerido, o TCU poderá fornecer sem custos as correspondentes cópias, de forma impressa."
	É o relatório

não há.

Procuradora-Geral Cristina Machado da Costa e Silva.

TOMADA DE CONTAS ESPECIAL. APEX-BRASIL. IRREGULARIDADES COMETIDAS PELO ENTÃO GERENTE DE ESCRITÓRIO DAQUELA AGÊNCIA EM DUBAI. CITAÇÃO. REVELIA. CONTAS IRREGULARES. DÉBITO. MULTA.

TOMADA DE CONTAS ESPECIAL (TCE)

Secretaria de Controle Externo de Tomada de Contas Especial (SecexTCE).

Cuidam os autos de tomada de contas especial (TCE) instaurada pela Agência de Promoção de Exportações e Investimentos do Brasil - Apex-Brasil, em desfavor do Sr. Sidney Alves Costa, Gerente do Escritório da Apex-Brasil em Dubai, em razão de supostas irregularidades cometidas pelo então Gerente de Escritório daquela Agência em Dubai, ocorridas entre agosto/2013 e junho/2014.
2.	A Apex-Brasil promoveu fiscalização in loco no escritório de Dubai no período de 5/6/2014 a 12/6/2014 com o objetivo de apurar a constatação da ausência de alguns registros administrativos do escritório da Agência nos Emirados Árabes Unidos (EAU) , bem como indícios de ações de promoção em desacordo com as diretrizes e estratégias da entidade (peça 2, p. 226) .
3.	Tal fiscalização foi realizada por meio de um trabalho multidisciplinar, instituído pela Chefia de Operações Internacionais, que contou com uma equipe com representantes da Gerência Executiva de Auditoria, Gerência Executiva Jurídica, Gerência Executiva de Orçamento e Finanças e Gerência Executiva do Gabinete da Diretoria de Negócios da sede da Apex-Brasil, localizada em Brasília (peça 2, p. 226) .
4.	Naquela oportunidade, verificou-se, a ocorrência de desfalque, alcance, desvio e desaparecimento de dinheiro, bens ou valores, além da prática de ato ilegal, ilegítimo ou antieconômico com dano à Apex-Brasil (peça 2, p. 226) .
5.	Os resultados dos trabalhos estão consubstanciados no Relatório Circunstanciado de Avaliação da Gestão do Escritório da Apex-Brasil em Dubai (peça 1, p. 22-52) , tendo sido apontadas as seguintes irregularidades/impropriedades:
	a) insubordinação, com a realização de viagens não autorizadas (peça 1, p. 29-30) ;
	b) má gestão administrativo-financeira (peça 1, p. 30) ;
	c) desconto de cheque corporativo sem justificativa plausível de utilização e sem posterior prestação e contas (peça 1, p. 31-32) ;
	d) transferência de valores da conta coorporativa do escritório para a conta pessoal do Sr. Sidney Alves Costa (peça 1, p. 33-34) ;
	e) pagamento de hospedagem na cidade de residência (peça 1, p. 35-37) ;
	f) compra de passagens para uso em interesse particular (peça 1, p. 38-42) ;
	g) gastos com viagens, hospedagens, almoços e jantares com justificativas alheias ao interesse da Apex-Brasil (peça 1, p. 43-44) ;
	h) simulação da aquisição de iPads (peça 1, p. 45-46) ;
	i) simulação da contratação de ação com piloto da Fórmula 1 (peça 1, p. 46-47) ;
j) pagamentos diversos ocultos em faturas manuais ou forjadas (peça 1, p. 47-49) .
6.	Em 18/6/2014, o responsável foi informado da rescisão do seu contrato de trabalho com a Apex-Brasil (peça 1, p. 53) , tendo sido solicitada a devolução de quaisquer equipamentos, bens e documentos porventura em sua posse.
7.	O Sr. Sidney Alves Costa foi cientificado diversas vezes acerca das irregularidades verificadas, conforme notificações extrajudiciais anexas aos autos (peça 1, p. 15-18; 58-60; 126-128) .
8.	No Relatório de TCE 1/2016 (peça 2, p. 224-249) , o tomador de contas concluiu que o dano ao erário apurado foi de R$ 1.010.043,89, imputando-se a responsabilidade ao Sr. Sidney Alves Costa.
9.	Por seu turno, a Secretaria de Controle Interno emitiu o relatório de auditoria 161/2017 (peça 2, p. 260-263) , em concordância com o relatório do tomador de contas. O certificado de auditoria e o parecer do dirigente do órgão de controle interno concluíram pela irregularidade das presentes contas (peça 2, p. 264-265) . O Pronunciamento do Ministro de Estado das Relações Exteriores atestou haver tomado conhecimento das conclusões (peça 2, p. 268) .
10.	Já no âmbito do TCU, a instrução inicial (peça 5) , elaborada pela Secretária de Controle Externo de Tomada de Contas Especial (Secex-TCE) , concluiu-se pela necessidade de realização de citação do responsável pelo desfalque dos recursos repassados ao Escritório da Apex-Brasil em Dubai para promoção dos produtos e serviços brasileiros no exterior e atração de investimentos estrangeiros.
11.	Embora tenha sido regularmente citado (peça 8) , o responsável não compareceu aos autos para apresentar suas alegações de defesa e as suas razões de justificativa, tampouco recolheu aos cofres públicos o valor do débito apurado. Nos termos do art. 12, § 3º, da Lei 8.443/1992, deve então ser considerado revel, dando-se prosseguimento aos autos.
12.	Mesmo as alegações de defesa não sendo apresentadas, considerando o princípio da verdade real que rege esta Corte, procurou-se buscar, em manifestações do responsável na fase interna desta Tomada de Contas Especial, se havia algum argumento que pudesse ser aproveitado a seu favor.
13.	Ante esses fatos, a unidade instrutiva deste Tribunal propõe, em pareceres uniformes, julgar irregulares as contas da responsável, imputando-lhe débito no valor apurado e com a aplicação da multa prevista no art. 57 da Lei 8.443/1992 (peças 11, 12 e 13) .
14.	O Ministério Público junto ao TCU avalizou essa proposta (peça 14) .
15.	Acolho o encaminhamento proposto pela unidade técnica, a qual teve a anuência da representante da Parquet especial, cuja análise adoto como parte das minhas razões de decidir.
16.	Entendo que não houve elementos que pudessem modificar o entendimento acerca das irregularidades em apuração. O responsável não logrou comprovar a boa e regular aplicação dos recursos e, instado a se manifestar, optou pelo silêncio, configurando a revelia, nos termos do § 3º, do art. 12, da Lei 8.443/1992.
17.	Consoante jurisprudência pacífica desta Corte, compete ao gestor prestar contas da integralidade das verbas federais recebidas, cabendo-lhe o ônus da prova quanto à boa e regular aplicação desses recursos.
18.	Em se tratando de processo em que a parte interessada não se manifestou acerca das irregularidades imputadas, não há elementos para que se possa efetivamente aferir e reconhecer a ocorrência de boa-fé na conduta do responsável, podendo este Tribunal, desde logo, proferir o julgamento de mérito pela irregularidade das contas, conforme nos termos dos §§ 2º e 6º do art. 202 do Regimento Interno do TCU.
19.	Nesse sentido, são os Acórdão 2064/2011-TCU-Primeira Câmara, da relatoria do Ministro Ubiratan Aguiar; 6.182/2011-TCU-1ª Câmara, da relatoria do Ministro Weber de Oliveira; 4.072/2010-TCU-1ª Câmara, da relatoria do Ministro Valmir Campelo; 1.189/2009-TCU-1ª Câmara, da relatoria do Ministro Marcos Bemquerer, e 731/2008-TCU-Plenário, da relatoria do Ministro Aroldo Cedraz, dentre outros.	
20.	Quanto à ocorrência da prescrição da pretensão punitiva, consoante o incidente de uniformização de jurisprudência deliberado no Acórdão 1441/2016-TCU-Plenário, da relatoria do Ministro Benjamin Zymler, aplica-se o prazo de dez anos previsto no art. 205 do Código Civil vigente, a contar da data de ocorrência do fato tido por irregular.
21.	No caso em exame, não ocorreu a prescrição em relação ao responsável, uma vez que as irregularidades sancionadas ocorreram entre os exercícios de 2012 e 2014, e o ato de ordenação da citação ocorreu em 10/3/2019.
22.	Dessa forma, o responsável deve ser considerado revel, nos termos do art. 12, §3º, da Lei 8.443/1992, devendo as contas serem julgadas irregulares, imputando-lhe o valor integral do débito apurado e aplicando-lhe a multa prevista no art. 57 da Lei 8.443/1992.
23.	Apropriado, ainda, nos termos do art. 16, § 3º, da Lei 8.443/92 c/c o § 7º do art. 209 do RI/TCU, dar ciência da deliberação à Procuradoria da República no Distrito Federal para adoção das medidas que considere cabíveis.
24.	Por fim, deixo de acolher a proposta da unidade instrutiva de, desde já, autorizar o parcelamento das dívidas, por entender que essa medida somente deve ser adotada mediante solicitação das partes.
Ante o exposto, manifesto-me por que o Tribunal aprove o acórdão que ora submeto à deliberação deste Colegiado.
TCU, Sala das Sessões Ministro Luciano Brandão Alves de Souza, em 19 de maio de 2020.
AUGUSTO SHERMAN CAVALCANTI 
Relator